臺灣高等法院民事判決　　　　　　　　　 93年度重再字第7號
再　審原告　甲○○(即吳甲○○.
訴訟代理人　李永然律師
　　　　　　林正忠律師
再　審被告　臺北市政府
法定代理人　馬英九
訴訟代理人　詹文凱律師
上列當事人間返還房屋事件，再審原告對於中華民國91年12月25
日本院88年度上更(三)字第173號確定判決提起再審，本院已於94
年5月24日言詞辯論終結，判決如下：
    主  文
再審之訴駁回。
再審訴訟費用由再審原告負擔。
    事實及理由
一、按再審之訴，應於30日之不變期間內提起，民事訴訟法第50
    0條第1項著有明文。本件再審原告於民國（下同）93年6月8
    日收受最高法院裁定駁回其對本院88年度上更(三)字第173號
    判決之上訴（即最高法院93年5月20之93年度台上字第1016
    號裁定），有送達證書一紙附於前開最高法院卷內可資參照
    （見最高法院93年度台上字第1016號卷第96頁），而再審原
    告於93年7月5日提起本件再審之訴（見本院卷第1頁），並
    未逾3 0日之不變期間，於法尚無不合，應予准許。
二、再審原告起訴主張略以：(一)依兩造間訂立之房地買賣契約書
    （下稱系爭契約）第4條之約定「甲方（即再審被告）出售
    之房地面積依建築改良物及土地所有權狀記載為準，並按現
    狀點交」，可知所謂「現狀點交」，係指依建物及土地所有
    權狀記載之面積為點交，非為免除出賣人關於物之瑕疵擔保
    責任；且系爭契約係由再審被告擬定之定型化契約，故當兩
    造就「按現狀點交」一詞有疑義時，即應作有利於再審原告
    之解釋，而非逕依再審被告之主張認定上開用語係免除再審
    被告之瑕疵擔保責任。而原確定判決認為「按現狀點交」，
    係以特約免除再審被告之物之瑕疵擔保責任，其解釋契約文
    義，顯有積極適用民法第72條、第98條、第366條規定之錯
    誤及消極不適用最高法院19年上字第58號、39年台上字第
    1053號判例意旨。(二)按雙務契約當事人之一方有不完全給付
    之情形，他方除得依民法第227條第1項準用第226條規定請
    求賠償、依第227條第2項請求給付不完全給付以外之其他損
    害外，並得類推適用第264條第1項規定，主張同時履行抗辯
    ，三項權利併存，他方當事人得併予行使或擇一行使，絕無
    請求損害賠償之後始能主張同時履行抗辯之理。查本件再審
    原告於歷次審理均主張系爭房屋於買賣契約成立後發生多項
    瑕疵，且再審被告未履行多項獨立於交付房屋以外之契約義
    務，均構成不完全給付，於再審被告依債之本旨補正前，再
    審原告得類推適用民法第264條之規定，行使同時履行抗辯
    權，暫緩繳款，此係針對再審被告之不完全給付責任，暫時
    保留債務不履行損害賠償請求權，而選擇行使前開所述三項
    權利其中之一，再審原告權利之行使並無不當。惟原確定判
    決誤認再審原告須先主張不完全給付，且對再審被告請求債
    務不履行損害賠償，始能行使同時履行抗辯權，顯屬消極不
    適用民法第226條、第227條及第264條等規定不當之違法。
    (三)原確定判決認為訴外人劉台安、孫中和之證詞不可採，僅
    係因該等二人係與臺北市政府國民住宅處（下稱北市國宅處
    ）發生糾紛之人而棄之不論。惟證人為不實陳述，有刑法偽
    證罪處罰相繩，該等二人與再審原告又非親非故，且未遭再
    審被告解除契約，出庭作證並未取得任何好處，原確定判決
    僅以該等二人為與北市國宅處有糾紛之人而捨棄，證據取捨
    上顯有違誤。又再審被告僅泛稱再審原告有重大過失，並未
    提出證據證明，惟原確定判決並未依民事訴訟法第277條規
    定命再審被告負舉證責任，即遽認再審原告所舉之證人殊無
    可信，自有違民事訴訟法第277條之規定。(四)原確定判決認
    再審被告無故意不告知瑕疵而無民法第355條、第366條規定
    之適用，亦有原確定判決消極不適用法令錯誤之嫌。(五)訴外
    人北市國宅處於79年3月21日致函再審原告為解除契約之意
    思表示，既未表明其為代理人，亦未揭示該解約意思表示係
    以再審原告之名義所為，顯不符民法第103條第1項所定代理
    行為之要件，是訴外人北市國宅處上開解約函並不發生解約
    效力，惟原確定判決卻認已發生代理解除契約之意思表示，
    而有不適用民法第10 3條第1項規定之違法。(六)再審原告事
    後發現系爭房屋所在之成功國宅，其混凝土牆內有保力龍板
    （見再審原告提出之再證6號證物照片2幀），嚴重影響系爭
    房屋之結構，係屬重大之瑕疵，而再審被告係發包、監造與
    核發使用執照之機關，若謂再審被告對於上開瑕疵完全不知
    情，實難令人苟同。是本件有未經斟酌之證物，且經斟酌後
    ，再審原告可受較有利益之裁判之情形等情，爰依民事訴訟
    法第496條第1項第1、1 3款規定，提起本件再審之訴，求為
    廢棄原確定判決不利於再審原告之部分，並就前開廢棄部分
    ，為駁回再審被告在第一審之訴及假執行之聲請之判決。
三、再審被告則以：原確定判決並無適用法規顯有錯誤之情形，
    且再審原告主張之理由多係事實認定與法律見解適用之問題
    ，原確定判決均已詳為審酌，原審原告提起本件再審之訴，
    並不合法。又再審原告提出之2幀照片上所示房屋並非本件
    系爭房屋，且關於房屋夾層之狀態，於房屋蓋好時就已存在
    ，為早已存在之事實，並非新事實新證據等語，資為抗辯，
    並聲明請求駁回再審之訴。
四、按民事訴訟法第496條第1項第1款所謂適用法規顯有錯誤，
    係指確定判決就事實審法院所確定之事實，而為法律上之判
    斷，有適用法規顯有錯誤之情形，其內容固應包括消極的不
    適用法規及積極適用法規錯誤兩種情形在內，惟事實審法院
    認定事實錯誤、調查證據欠周或判決理由不備之問題，當事
    人雖得於判決確定前，據為提起上訴之理由，究與適用法規
    顯有錯誤之情形有間，不得據以提起再審之訴（最高法院80
    年台再字第64號判決參照）；又確定判決消極不適用法規，
    顯然影響於裁判者，自屬民事訴訟法第496條第1項第1款所
    定適用法規顯有錯誤之範圍，惟確定判決消極不適用法規，
    對於裁判顯無影響者，不得據為再審理由（大法官會議釋字
    第177號解釋參照）。查原確定判決事實及理由欄四項(三)敘
    明：「．．．系爭買賣契約書第4條規定：甲方（即再審被
    告）出售之房屋面積係依建築改良物及土地所有權狀為準，
    並按現狀點交；爾後重測房地面積如有差異時，其價款概不
    退補，第10條規定台北市政府國民住宅處標售成功國宅住宅
    中央區店舖辦公室投標須知為本契約之一部分，雙方應共同
    遵守，而系爭投標須知第3條規定，現場勘查：投標人應於
    投標前詳細審慎研閱全部圖說文件，並自行赴標售現場詳實
    勘查，俾明瞭標的物現況，本處不另派員前往說明，倘有疑
    問或不明瞭者，得於投標前向本處洽詢．．．投標後不得提
    出異議，第9條第2項規定，得標人於繳清前項價款，並簽訂
    買賣契約及投保火險後，由本處按現狀點交標的物及接水電
    ，由上開約定可知，所謂按現狀點交，應係指按系爭房屋現
    實之狀態點交，則兩造於系爭買賣契約書及投標須知中約定
    按現狀點交，即係以特約免除被上訴人（即再審被告）之物
    之瑕疵擔保責任．．．」，原確定判決依兩造所訂之買賣契
    約書第4條、第10條暨視為買賣契約之一部分之前揭投標須
    知，認定系爭買賣契約第4條約定之「按現狀點交」係指按
    系爭房屋之現實狀況點交，乃以特約免除系爭房屋出賣人即
    再審被告之物之瑕疵擔保責任，認定事實，並無違誤，縱使
    認定事實有誤，依前揭判決意旨，乃據以提起上訴之理由，
    尚不得執為再審事由。再者民法第72條係規定：「法律行為
    ，有背於公共秩序或善良風俗者，無效」；民法第98條規定
    ：「解釋意思表示，應探求當事人之真意，不得拘泥於所用
    之辭句」；民法第366條規定：「以特約免除或限制出賣人
    關於權利或物之瑕疵擔保義務者，如出賣人故意不告知其瑕
    疵，其特約為無效」；按解釋當事人之契約，應於文義及論
    理上詳為推求，不得拘泥字面，致失當時立約之真意，為最
    高法院19年上字第58號著有判例；另解釋當事人之契約，應
    以當事人立約當時之真意為準，而真意何在，又應以過去事
    實及其他一切證據資料為斷定之標準，不得拘泥文字致失真
    意（最高法院39年台上字第1053號判例參照），查原確定判
    決係憑系爭契約、投標須知認定兩造約定之買賣契約書第4
    條乃以特約免除再審被告之物之瑕疵擔保責任，兩造間並非
    對於「按現狀點交」之真意不明，有所爭執，亦非認定再審
    被告有故意不告知物之瑕疵之情形，更與公序良俗無關，原
    確定判決殊無適用前揭法條或判例之必要，揆諸首揭判決意
    旨，原確定判決並無積極適用民法第72條、第98條、第366
    條規定之錯誤及消極不適用最高法院19年上字第58號、39年
    台上字第1053號判例之錯誤，再審原告主張原確定判決有民
    事訴訟法第496條第1項第1款之再審事由，殊非有據。
  (二)原確定判決事實及理由欄第(十)、(十一)項下敘明：「．．．但於
    被上訴人（即再審被告）表示解除系爭買賣契約前，上訴人
    （即再審原告）從未依民法第360條規定請求不履行之損害
    賠償，且如前所述，被上訴人係以現屋公開標售，並未就系
    爭房屋保證有何品質，又無證據足資證明被上訴人故意不告
    知物之瑕疵，自無民法第360條之適用，．．．而上訴人於
    被上訴人表示解除系爭買賣契約前，亦未主張被上訴人應負
    不完全給付之債務不履行責任，類推適用民法第226條第2項
    規定請求損害賠償，僅請求被上訴人修補系爭房屋之瑕疵．
    ．．出賣人如已依契約成立時之標的物現狀給付買受人，即
    應認已依契約完全履行，是以本件情形顯不符上述最高法院
    決議（最高法院77年4月19日77年度第7次民事庭會議決議）
    之要件，上訴人辯稱被上訴人係不完全給付，並主張同時履
    行抗辯，自非可取」，旨在說明再審原告於前程序中既未依
    民法第360條規定請求損害賠償，又未主張再審被告應負不
    完全給付之債務不履行責任，僅請求再審被告修補系爭房屋
    之瑕疵，再審被告已依約為「按現狀點交」，又無故意不告
    知瑕疵之情形，無負物之瑕疵擔保責任之可言，而前揭民事
    庭會議係指出賣人應負瑕疵擔保責任時，買受人得主張物之
    瑕疵擔保責任依民法第360條、第264條之權利，亦得依不完
    全給付法則類推適用民法第226條第2項、第264條規定主張
    權利，原確定判決既認定再審被告不應負瑕疵擔保責任，自
    無適用該決議之餘地，進而認定再審原告主張再審被告有不
    完全給付情形，自非可取。再審原告主張原確定判決認再審
    原告須先主張不完全給付，且對再審被告請求債務不履行損
    害賠償，始能行使民法第264條之同時履行抗辯權云云，容
    有誤會，惟原確定判決上開敘述，縱有不完足或未臻詳細，
    亦屬判決理由不備，究與適用法規顯有錯誤有間，依首揭判
    決意旨，再審原告主張原確定判決有消極不適用民法第226
    條、第227條、第264條規定之顯然錯誤，有民事訴訟法第49
    6條第1項第1款之再審事由，亦非有據。
  (三)原確定判決事實及理由欄第四項下(四)2.敘明：「雖上訴人
    （再審原告）主張伊曾至現場勘查，二樓鐵門深鎖，無法查
    看內部情形，現場無人開門，被上訴人（再審被告）有故意
    隱匿瑕疵之情形云云，並舉證人劉台安、孫中和為證，惟查
    各該證人均係購買系爭國宅而與國宅處發生糾紛者，其等證
    言難期客觀真實．．．」，原確定判決認證人劉台安、孫中
    和之證言與客觀事實不符，遂不予採信，此乃證據之調查後
    證據力強弱之判斷而為取捨，姑不論證人劉台安、孫中和之
    證言是否可採，原確定判決不採信該二人之證言，證據之調
    查或有欠周，依首揭判決意旨，尚非適用法規顯有錯誤之範
    圍，自不得據為再審事由。又民事訴訟法第277條固規定：
    「當事人主張有利於己之事實者，就其事實有舉證責任」，
    惟再審原告係主張出賣物有物之瑕疵，原確定判決認再審原
    告應就其主張利己之事實即物之瑕疵負舉證負任，尚與證據
    法則無違，而原確定判決事實及理由欄第四項下(四)2.敘明
    ：「至於上訴人（再審原告）主張系爭房屋欠缺設置消防安
    全設施，未設置貨梯、手扶梯及中庭設施雨天積水、公共設
    施（公廁、牆面平頂）破損、鐵門漆剝落、公共走道地磚破
    損之瑕疵部分，因上訴人得至現場履勘，因重大過失而不知
    該等瑕疵，且被上訴人（再審被告）未保證系爭房屋品質無
    瑕疵而依現狀買賣，依民法第355條第2項規定，被上訴人亦
    不負擔保之責」，原確定判決係認定再審原告有民法第355
    條第2項前段之情形，乃排除再審被告之物之瑕疵擔保責任
    ，而再審原告對於其主張再審被告應負瑕疵擔保責任之要件
    ，即物有瑕疵及再審被告保證物無瑕疵，始終未能舉證證明
    ，原確定判決課以再審原告應負舉證責任，而未命再審被告
    舉證證明其有免責要件，於法並無不合，再審原告主張原確
    定判決有消極不適用民事訴訟法第277條規定之顯有錯誤之
    再審事由，殊非有理。
  (四)原確定判決事實及理由欄第四項(四)1.敘明依證人即系爭房
    屋所屬大樓建築師陳振昌之證詞及建築師陳建宏之鑑定，認
    系爭房屋乃公開標售，並未就系爭房屋保證有何品質，再審
    原告復未能舉證證明再審被告故意不告知瑕疵，則再審被告
    已依債務本旨履行其出賣人所應負之交屋義務等情，認事用
    法均無違誤，縱係認定再審被告無故意不告知瑕疵有誤，亦
    屬認定事實錯誤，核與適用法規顯有錯誤本義不符，再審原
    告主張原確定判決有消極不適用民法第355條、第356條規定
    之顯然錯誤，依首揭判決要旨，其據以主張之再審事由，亦
    非可取。
  (五)原確定判決事實及理由欄第六項下說明系爭土地所有權人為
    台北市，管理人為國宅處，系爭買賣契約書國宅處亦列名於
    契約文字之末，認定國宅處就系爭買賣所為之意思表示，係
    代理再審被告而為，則國宅處代理再審被告解除系爭買賣契
    約，自屬合法有效等情，原確定判決認定國宅處代理再審被
    告，並適用代理法則，核無不合，再審原告主張國宅處解約
    之存證信函既未表明其為代理人，亦未表示以再審被告名義
    解約，不符民法第103條第1項規定代理行為之要件，惟此乃
    事實之認定，原確定判決既然認定北市國宅處合法代理再審
    被告，其解約行為直接對本人即再審被告發生效力，並無適
    用法規顯有錯誤之情形，依首揭說明，再審原告主張原確定
    判決誤認北市國宅處解約行為已發生代理解除契約之意思表
    示，有不適用民法第103條第1項規定之再審事由，自不足取
    。
五、按民事訴訟法第496條第1項第13款所謂當事人發見未經斟酌
    之證物，或得使用該證物係指在前訴訟程序不知有該證物，
    現始知之，或雖知有此而不能使用，現始得使用者而言（最
    高法院32年上字第1247號判例參照）。查再審原告提出再證
    6號相片2幀（本院卷第74頁）證明系爭房屋所在之成功國宅
    ，其混凝牆中有保力龍板，嚴重影響系爭房屋之結構，屬重
    大瑕疵，再審被告殊難諉為不知云云。惟再證6之相片所顯
    示之牆壁，並非再審原告買受之系爭房屋，且係交屋後2度
    施工時始發現，此為再審原告所不爭執，上開相片復為93年
    5月25日所拍攝，足見前開照片所示與系爭房屋無關，不足
    以證明系爭房屋有瑕疵，上開相片亦非前訴訟程序中已存在
    ，實與民事訴訟法第496條第1項第13款所謂發現未經斟酌之
    證物本義不符，再審原告執為再審事由，殊不足取。況本件
    原確定判決既認定兩造間所訂買賣契約約定按現況點交，即
    免除再審被告物之瑕疵擔保責任，再審原告始終未能舉證再
    審被告明知故意不告知瑕疵及保證物之品質，則再證6相片
    所顯示之瑕疵於買賣契約成立時即已存在，前程序縱加以審
    酌，亦不足以推翻再審被告毋庸負物之瑕疵擔保責任之認定
    ，揆諸民事訴訟法第496條第1項第1款但書規定，再審原告
    所提再證6相片2幀即使經前程序予以斟酌，亦不可受較有利
    之判決，從而再審原告主張原確定判決有民事訴訟法第496
    條第1項第13款規定之再審事由，亦非可取。
六、綜上所述，本件再審原告主張原確定判決，有民事訴訟法第
    496條第1項第1款、第13款之再審事由，均不可採，其再審
    之訴為無理由，應予駁回。
七、兩造其餘攻擊防禦方法及其他未經援用之證據，經斟酌尚無
    礙於本院前述之認定，無一一論究之必要。
八、據上論結，本件再審之訴為無理由，判決如主文。
中　　華　　民　　國　　94　　年　　6 　　月　　7 　　日
                  民事第16庭審判長法　官  黃騰耀
　　　　　　　　　　　      　　　法　官  黃莉雲
　　　　　　　　　　　          　法　官  許文章
正本係照原本作成。
如不服本判決，應於收受送達後20日內向本院提出上訴書狀，其
未表明上訴理由者，應於提出上訴後20日內向本院補提理由書狀
（均須按他造當事人之人數附繕本）上訴時應提出委任律師或具
有律師資格之人之委任狀；委任有律師資格者，另應附具律師資
格證書及釋明委任人與受任人有民事訴訟法第466條之一第一項
但書或第二項（詳附註）所定關係之釋明文書影本。
中　　華　　民　　國　　94　　年　　6 　　月　　13　　日
　　　　　　　　　　　　　　　　　書記官  陳明俐
附註：
民事訴訟法第四百六十六條之一（第一項、第二項）：
對於第二審判決上訴，上訴人應委任律師為訴訟代理人。但上訴
人或其他法定代理人具有律師資格者，不在此限。
上訴人之配偶、三親等內之血親、二親等內之姻親，或上訴人為
法人、中央或地方機關時，其所屬專任人員具有律師資格並經法
院認為適當者，亦得為第三審訴訟代理人。
